臺灣桃園地方法院民事判決　　　　　　　100年度訴字第157號
原　　　告　國防部總政治作戰局
法定代理人　王明我
訴訟代理人　林志宏　律師
被　　　告　高記興
　　　　　　曾才福
前二人共同
訴訟代理人　高曰強
前二人共同
複代理人　　馮順德
上列當事人間請求拆屋還地等事件，於民國100 年7 月1 日辯論
終結，本院判決如下：
    主  文
被告曾才福應將坐落桃園縣龜山鄉路○段第一一八七地號土地上
如附圖編號S 所示建物拆除（面積如附圖所示），並將該建物所
佔用之土地返還予原告及其他共有人。
被告曾才福應將坐落桃園縣龜山鄉路○段第一一八七之一、一一
九六、一一九七地號土地上如附圖編號Ｒ、Ｍ、Ｋ、Ｉ、Ｈ１、
Ｈ、Ｄ所示建物、雨遮拆除（面積各如附圖所示），並將前開建
物、雨遮所佔用之土地返還予原告。
被告高記興應自前項所示建物、雨遮遷出。
被告曾才福應給付原告新台幣柒萬玖仟伍佰柒拾參元，及自民國
一百年一月三十日起至清償日止，按週年利率百分之五計算之利
息，暨自民國一百年一月一日起至返還本判決第一、二項所示土
地之日止，按年給付原告新台幣壹萬伍仟玖佰壹拾伍元。
被告高記興應給付原告新台幣柒萬玖仟伍佰柒拾參元及自民國一
百年一月十八日起至清償日止，按週年利率百分之五計算之利息
，暨自民國一百年一月一日起至遷出本判決第一、二項所示之建
物、雨遮之日止，按年給付原告新台幣壹萬伍仟玖佰壹拾伍元。
前二項所命給付，其一被告如已給付，於給付範圍內，他被告免
給付義務。
原告其餘之訴駁回。
訴訟費用由被告負擔百分之九十，餘由原告負擔。
本判決第一、二項於原告以新臺幣貳拾玖萬玖仟元為被告曾才福
供擔保後，得假執行；但被告曾才福如以新臺幣捌拾玖萬陸仟伍
佰玖拾元為原告預供擔保，得免為假執行。
本判決第三項於原告以新臺幣壹拾萬元為被告高記興供擔保後，
得假執行；但被告高記興如以新臺幣參拾萬元為原告預供擔保，
得免為假執行。
本判決第四項、第五項於原告以新臺幣貳萬柒仟元為被告供擔保
後，得假執行；但被告如以新臺幣柒萬玖仟伍佰柒拾參元為原告
預供擔保，得免為假執行。
原告其餘假執行之聲請駁回。
    事  實
壹、程序方面：
一、按訴狀送達後，原告不得將原訴變更或追加他訴，但請求之
    基礎事實同一、擴張或減縮應受判決事項之聲明者，不在此
    限，民事訴訟法第255 條第1 項第2 款、第3 款分別定有明
    文。
二、原告起訴時原聲明：「(一)被告高記興、曾才福應將坐落桃園
    縣龜山鄉○○段1187-1地號土地上，龜山鄉○○路509 號旁
    之鐵皮屋拆除騰空，並將所占有之土地返還予原告。(二)、被
    告高記興、曾才福應給付原告新台幣（下同）1,007,60 0元
    ，及自民國100 年1 月1 日起至清償日止按年息百分之五計
    算之利息，及應另自100 年1 月1 日起至返還訴之聲明第一
    項所示土地之日止，按月給付原告19,000元。(三)、訴訟費用
    由被告共同負擔。(四)、如受有利判決，原告願供擔保請准宣
    告假執行」。嗣100 年6 月23日以民事準備書狀更正前開(一)
    (二)項聲明為：「(一)被告高記興、曾才福應將坐落桃園縣龜山
    鄉○○段1187地號土地上，如附圖編號S 所示，面積0.15平
    方公尺、同段1187-1地號土地上，如附圖編號R 所示，面積
    15.19 平方公尺、同段1196地號土地上，如附圖編號M 所示
    ，面積8.62平方公尺、同段1196地號土地上，如附圖編號K
    所示，面積3.98平方公尺、同段1197地號土地上，如附圖編
    號I 所示，面積0.68平方公尺之鐵皮建物，及同段1196地號
    土地上，如附圖編號D 所示，面積1.75平方公尺之鐵皮雨遮
    ，及同段1196地號土地上，如附圖編號H 所示，面積0.74平
    方公尺、同段1197地號土地上，如附圖編號H1所示，面積0.
    12平方公尺之採光罩雨遮，均拆除騰空，並將所占有之1187
    地號土地返還予原告及其他共有人，及將所占有之1187-1、
    1196、1197地號土地返還予原告。(二)被告高記興、曾才福應
    給付原告99,467元，及自民國100 年1 月1 日起至清償日止
    按年息百分之五計算之利息，暨應另自100 年1 月1 日起至
    返還訴之聲明第一項所示土地之日止，按月給付原告19,894
    元」。嗣本院100 年7 月1 日審理中又將前開聲明(一)更正如
    主文第(一)(二)(三)，並增列如主文(六)（見本院卷第56頁以下、第
    85頁背面）。經核原告上開聲明之更正之基礎事實相同，僅
    擴張或減縮應受判決事項聲明，揆諸前揭規定，應予准許。
貳、實體方面：
一、原告主張：
(一)、緣桃園縣龜山鄉○○段1187（原告與他人共有，原告權利範
    圍為10000 之2361）、1187-1、1196、1197地號土地（下稱
    系爭土地），為原告擔任管理機關之國有土地（原證一），
    合先敘明。
(二)、被告高記興、曾才福於系爭土地上，未經土地管理機關同意
    擅自興建鐵皮屋（無門牌號碼，鄰近龜山鄉○○路509 號建
    物旁，下稱系爭建物），被告並無得合法使用系爭土地之權
    源存在，乃為無權占有原告所管理之系爭土地，原告自得本
    於民法第767 條第1 項前段及中段之所有物返還請求權及所
    有物妨害排除請求權，請求被告等應將其有所有權或事實上
    處分權之系爭建物拆除騰空並將所占有之系爭土地返還與原
    告，當屬有據。
(三)、按無法律上之原因而受利益，致他人受損害者，應返還其利
    益，民法第179 條定有明文。又無權占有他人土地，可獲得
    相當於租金之利益，為社會通常之觀念（參見最高法院61年
    度臺上字第1695號判例意旨）。另利息、紅利、租金、贍養
    費、退職金及其他一年或不及一年之定期給付債權，其各期
    給付請求權，因5 年間不行使而消滅；消滅時效，自請求權
    可行使時起算；民法第126 條、第128 條分別定有明文。本
    件被告等未曾取得合法使用系爭土地之權利，則就其無權占
    用原告管理之國有土地，自獲有相當於土地租金之不當得利
    ，而本諸上開最高法院判例意旨及民法規定，相當於使用土
    地租金之不當得利之請求權消滅時效為5 年，為便於計算，
    原告謹對被告等請求自99年12月31日起回溯5 年內（亦即自
    95年1 月1 日起至99年12月31日止）被告所獲得之相當於系
    爭土地租金之不當得利，應屬有據。
(四)、又參酌土地法第105 條準用同法第97條規定，租用基地之租
    金以不超過土地申報地價年息10﹪為限，原告應可以此法定
    租金之最高限額，作為認定計算被告等受有相當於使用土地
    租金之不當得利之基準。是以：(1)被告無權占有系爭1187地
    號土地面積為0.15平方公尺（附圖編號S 部分），自95年1
    月1 日起至99年12月31日止應給付之不當得利為11元；自10
    0 年1 月1 日起至返還系爭1187地號土地之日止應按年給付
    之不當得利為2 元（計算式：6,400 元/ 平方公尺×0.15平
    方公尺×2,361 /100,000×10% ×1 年＝2 元，小數點以下
    四捨五入）。(2)被告無權占有系爭1187-1地號土地面積為15
    .19 平方公尺（附圖編號R 部分），自95年1 月1 日至99年
    12月31日止，應給付之不當得利為48,608元；自100 年1 月
    1 日起至返還系爭1187-1地號土地之日止，應按年給付不當
    得利9,722 元（計算式：6,400 元/ 平方公尺×15.19 平方
    公尺×10% ×1 年＝9,722 元，小數點以下四捨五入）。(3)
    被告無權占有系爭1196地號土地面積為15.09 平方公尺（附
    圖編號D 、H 、K 、M 部分），自95年1 月1 日至99年12月
    31日應給付不當得利48,288元；自100 年1 月1 日至返還系
    爭1196地號土地之日止對原告應按年給付之不當得利為9,65
    8 元（計算式：6,400 元/ 平方公尺×15.09 平方公尺×10
    % ×1 年＝9,658 元，小數點以下四捨五入）。(4)被告無權
    占有系爭1197地號土地面積為0.8 平方公尺（附圖編號H1、
    I 部分），自95年1 月1 日至99年12月31日之不當得利為2,
    560 元；自100 年1 月1 日起之申報地價為6,400 元/ 平方
    公尺，則被告自100 年1 月1 日起至返還系爭1197地號土地
    之日止對原告應按年給付之不當得利為512 元（計算式：6,
    400 元/ 平方公尺×0.8 平方公尺×10%×1年=512元）。
(五)、綜上，被告就其無權占有系爭1187、1187-1、1196、1197地
    號土地自95年1 月1 日至99年12月31日應給付原告之不當得
    利總計為99,467元（計算式：11元+48,608 元+48,288 元+2
    ,560元=99,467 元；另自100 年1 月1 日起至返還系爭1187
    、1187-1、1196、1197地號土地之日止，應按年給付原告之
    不當得利為19,894元（計算式：2 元+9,722元+9,658元+512
    元=19,894 元）。
(六)、聲明：(1)被告曾才福應將坐落桃園縣龜山鄉路○段第1187地
    號土地上如附圖編號S 所示建物拆除（面積如附圖所示），
    並將該建物所佔用之土地返還予原告及其他共有人。被告曾
    才福應將坐落桃園縣龜山鄉路○段第1187-1、1196、1197地
    號土地上如附圖編號Ｒ、Ｍ、Ｋ、Ｉ、Ｈ１、Ｈ、Ｄ所示建
    物、雨遮拆除（面積各如附圖所示），並將前開建物、雨遮
    所佔用之土地返還予原告。(2)被告高記興應自前項所示建物
    、雨遮遷出。(3)被告高記興、曾才福應給付原告99,467元，
    及自民國100 年1 月1 日起至清償日止按年息百分之五計算
    之利息，暨應另自100 年1 月1 日起至返還訴之聲明第一項
    所示土地之日止，按年給付原告19,894元(4)前項所命給付，
    其一被告如已給付，於給付範圍內，他被告免給付義務。(5)
    訴訟費用由被告共同負擔。(6)如受有利判決，原告願供擔保
    請准宣告假執行。
二、被告則以：系爭鐵皮屋是被告曾才福出資興建的，其因為年
    歲已高，身體狀況欠佳，故於88年間將之讓與被告高記興使
    用，是以無償借用及使用保管，有讓渡書為憑，目前仍是被
    告高記興使用。當初借用的範圍就是鐵皮屋，與目前範圍狀
    況相同。該鐵皮屋佔用系爭土地是事實，但原告請求不當得
    利數額計算標準以10﹪計算應屬過高，應該以5 ﹪計算為當
    。且陸光村被佔用的面積廣大，國防部針對該些佔用者拆遷
    補償，但是唯獨對於本件沒有補償，而以提告方式要求被告
    拆屋還地等語置辯。並聲明：原告之訴及假執行之聲請駁回
    。
三、本院之判斷：
(一)、原告主張系爭1187、1187-1、1196、1197地號土地為中華民
    國所有，除系爭1187地號土地係與他人共有，應有部分為10
    000 之2361外，其餘均屬單獨所有，原告為前開土地之管理
    機關。該土地上有被告曾才福搭建現交由被告高記興使用之
    鐵皮屋無權佔用等事實，有原告所提系爭土地登記謄本、地
    籍圖謄本可憑（見本院卷第10至12頁、第64至78頁），且經
    本院赴現場勘驗確認無訛，並囑託桃園縣平鎮地政事務所測
    量屬實，有勘驗筆錄及現場相片8 紙在卷可稽（見本院卷第
    44至45頁、第47頁、第79至82頁），並有桃園縣桃園地政事
    務所100 年5 月24日桃地測字第1001002794號函所附複丈成
    果圖可佐（見本院卷第46至47頁），且為兩造所不爭執，堪
    信為真實。
(二)、按所有人對於無權占有或侵奪其所有物者，得請求返還之。
    對於妨害其所有權者，得請求除去之。有妨害其所有權之虞
    者，得請求防止之。民法第767 條定有明文。又按無權占有
    他人之土地，可能獲得相當於租金之利益為社會之通常觀念
    （最高法院61年台上字第1695號判例參照），本件被告李宋
    秋妹、葉春齡無權占有原告所有之系爭土地，為無法律上之
    原因而受利益，原告不能使用土地以獲取利益因此受有損害
    ，原告主張依不當得利之法律關係請求被告返還相當於租金
    之利益，應屬可取。而依土地法第97條、第105 條之規定，
    租用基地建築房屋之租金，以不超過土地及其建築物申報總
    價額年息百分之10為限。所謂土地總價額，係以法定地價為
    準，土地法施行法第25條定有明文。而法定地價，依土地法
    第148 條規定，係土地所有人依該法規定所申報之地價。上
    開計收租金限制之規定，非不得據為計算本件相當租金利益
    之標準。查系爭土地之申報地價分別如附表各該項所示，有
    原告提出之地價第二類謄本4 紙為據（見本院卷第11、76至
    78頁），是原告依據上開金額為其請求相當租金利益之計算
    基礎，並無不可。
(三)、本院審酌系爭土地坐落桃園縣龜山鄉，所臨龜山鄉○○路為
    雙向6 線道，交通頻繁，附近均為住家與商店，然系爭鐵皮
    屋興建之位置緊臨龜山鄉○○路501 號旁排水溝，被告曾才
    福在鐵皮屋內堆置雜物等情，業經本院至現場勘驗查明，製
    有勘驗筆錄可參（見本院卷第45頁），足認被告使用系爭土
    地之對價以該地申報地價總價額年息8%計算，應屬合理適當
    。從而，依據前開複丈成果圖所載被告占用系爭1187-1、11
    87、1196、1197地號土地之面積分別為15.19 平方公尺、0.
    15平方公尺、15.09 平方公尺、0.8 平方公尺計算，則被告
    等自95年1 月1 日起至99年12月31日止，共計5 年相當於租
    金之不當得利數額應為79,573元（計算式：38886 ＋9 ＋38
    630 ＋2048＝79,573）。被告曾才福並自100 年1 月1 日起
    ，至其拆屋還地時止；被告高記興自100 年1 月1 日起至其
    自所佔用系爭土地遷離時止，應按年給付原告15,915元（計
    算式：7777＋2 ＋7726＋410 ＝15915 ）。原告此部分請求
    為有理由，應予准許，逾此部分之請求，應予駁回。此外，
    系爭建物為被告曾才福所有而為間接占有人，被告高記興為
    系爭建物直接占有之人，雖對原告各負返還不當得利之債務
    ，惟各被告給付目的相同，任一被告為給付即足填補原告該
    部分之損失，他被告於同一範圍當免再負給付義務，原告主
    張被告各負不真正連帶債務責任，應屬有據。是各被告就所
    應給付相當於租金之不當得利部分，如其一已為給付，他被
    告於此範圍即免給付義務。
(四)、又按給付無確定期限者，債務人於債權人得請求給付時，經
    其催告而未為給付，自受催告時起，負遲延責任。其經債權
    人起訴而送達訴狀，或依督促程序送達支付命令，或為其他
    相類之行為者，與催告有同一之效力；應付利息之債務，其
    利率未經約定，亦無法律可據者，週年利率為百分之5 。民
    法第229 條第2 項及第203 條分別定有明文。從而，原告請
    求被告就已到期之不當得利79,573元部分，自起訴狀繕本送
    達之翌日起（起訴狀繕本送達被告曾才福、高記興之時間分
    別為100 年1 月30日、100 年1 月17日）至清償日止，按年
    息5%計算之利息，為有理由，亦應准許。
四、綜上所述，原告依所有物返還請求權之法律關係，請求被告
    曾才福將如附圖編號S 、R 、M 、K 、H 、D 、I 、H1所示
    鐵皮建物及雨遮拆除，將該部分土地返還原告，並請求被告
    高記興自前開建物及雨遮遷出，另依不當得利法律關係，請
    求被告曾才福、高記興給付79,573元，及自渠等收受起訴狀
    繕本之翌日起至清償日止，按年息5%計算之利息，暨被告曾
    才福自100 年1 月1 日起至拆屋還地之日止；被告高記興自
    100 年1 月1 日起至遷離之日止，按年給付相當於租金之不
    當得利15,915元，且前開所命不當得利之給付，其中一被告
    如已給付，於給付範圍內，他被告免給付義務，為有理由，
    應予准許，逾此部分之請求，為無理由，不應准許。
五、兩造分別陳明願供擔保請准宣告假執行或免為假執行，關於
    原告勝訴部分，核無不合，爰分別酌定相當之擔保金額，予
    以准許；至原告敗訴部分，其假執行之聲請即失所附麗，應
    併予駁回，附此敘明。
六、本件事證已臻明確，兩造其餘攻擊防禦方法及所提證據，核
    與本件判決結果不生影響，爰不另一一論述，併予敘明。
七、訴訟費用負擔之依據：民事訴訟法第79條。
中    華    民    國   100    年    7     月    29    日
                  民事第二庭  法  官   卓立婷
以上正本係照原本作成。
如對本判決上訴，須於判決送達後20日內向本院提出上訴狀。如
委任律師提起上訴者，應一併繳納上訴審裁判費。
中    華    民    國   100    年    7     月    29    日
                              書記官   王素玲
附表：
┌───┬──┬─────┬───────┬──────────────┐
│地  號│編號│面  積    │申報地價      │不當得利數額（均小數點以下四│
│      │    │          │              │捨五入）                    │
├───┼──┼─────┼───────┼──────────────┤
│桃園縣│Ｒ  │15.19 ㎡  │95-99 年：6400│6400×15.19 ×8%×5＝38886  │
│龜山鄉│    │          │              │                            │
│陸光段│    │          ├───────┼──────────────┤
│第1187│    │          │100年：6400   │6400×15.19 ×8%×1＝7777   │
│-1地號│    │          │              │                            │
├───┼──┼─────┼───────┼──────────────┤
│同上段│Ｓ  │0.15 ㎡   │(1)95年：6400  │(1) 6400×0.15×2361/100000×│
│第1187│    │          │              │   8%×1＝2                 │
│地號應│    │          ├───────┤                            │
│有部分│    │          │(2)96-98 年：  │(2) 6345 ×0.15×2361/100000 │
│100000│    │          │  6354        │   ×8%×3 ＝5              │
│分之23│    │          │              │                            │
│61）  │    │          │(3)99年：6400  │(3) 6400×0.15×2361/100000×│
│      │    │          │              │   8%×1＝2                 │
│      │    │          ├───────┴──────────────┤
│      │    │          │(1)至(3)合計：9                               │
│      │    │          ├───────┬──────────────┤
│      │    │          │100年：6400   │6400×0.15×2361/100000×8% │
│      │    │          │              │×1＝2                      │
├───┼──┼─────┼───────┼──────────────┤
│同上段│Ｍ、│15.09㎡   │95-99 年：6400│6400×15.09 ×8%×5＝38630  │
│第1196│Ｋ、│          │              │                            │
│地號  │Ｈ、│          ├───────┼──────────────┤
│      │Ｄ  │          │100年：6400   │6400×15.09 ×8%×1＝7726   │
├───┼──┼─────┼───────┼──────────────┤
│同上段│Ｉ、│0.8       │95-99 年：6400│6400×0.8 ×8%×5＝2048     │
│第1197│Ｈ１│          ├───────┼──────────────┤
│地號  │    │          │100年：6400   │6400×0.8 ×8%×1＝410      │
├───┴──┴─────┴───────┴──────────────┤
│註一：5 年合計79,573元（計算式：38886＋9＋38630＋2048＝79,573）       │
│註二：自100 年1 月1 日起至被告曾才福拆屋還地、被告高記興遷離之日止，按│
│      年應付不當得利15,915元（計算式：7777＋2＋7726＋410＝15915）     │
└───────────────────────────────────┘
附圖：如附件